ACORDAO-COMPLETO-2365438

ACÓRDÃO DE RELAÇÃO

ACÓRDÃO DE RELAÇÃO 11720/2019 ATA 39/2019 - SEGUNDA CÂMARA

Acórdão 11720/2019-TCU-Segunda Câmara
Considerando que os presentes autos tratam de monitoramento da determinação prolatada, no âmbito do TC-Processo 031.409/2015-6, pelos itens 9.4, 9.5 e 9.9 do Acórdão 3.232/2017 proferido pela 2ª Câmara do TCU nos seguintes termos:
" (...)  9.4. determinar que, no prazo de 120 (cento e vinte) dias contados da notificação desta decisão, a Secretaria-Executiva do Ministério da Cultura conclua as seguintes medidas: 
9.4.1. reformule os procedimentos e normativos internos do Ministério da Cultura, apresentando os resultados ao TCU em relatório que indique as providências adotadas no sentido de automatizar a reprovação das contas e a inabilitação cautelar dos respectivos proponentes, no caso de omissão da prestação de contas após o prazo estipulado no art. 81 da Instrução Normativa MinC nº 1/2013, em trinta dias contados a partir da notificação a que se refere o mesmo artigo, além de atentar para que a inabilitação cautelar seja suspensa no caso de apresentação da documentação exigida até o julgamento da tomada de contas especial ou ainda, no caso de comprovação, por parte do proponente, da impossibilidade de apresentar os documentos em virtude de caso fortuito ou de força maior; 
9.4.2. apresente, ao TCU, o devido plano de ação com vistas a promover a redução gradual do passivo existente em restos a pagar e, concomitantemente, a contenção do aumento de novas inscrições, em atendimento ao princípio da gestão fiscal responsável positivado no art. 1° da Lei Complementar nº 101, de 2000, devendo o referido plano de ação expor as razões da atual situação dos restos a pagar e a expectativa de sua evolução, com e sem a adoção das medidas formuladas no plano; 
9.4.3. apresente, ao TCU, a conclusão da prestação de contas do Termo de Cooperação Técnica nº 160/2013, com a análise dos serviços efetivamente prestados pela Fiocruz; 
9.4.4. encaminhe a documentação comprobatória do ressarcimento ao erário dos indevidos pagamentos à Gestor Serviços Empresariais Ltda. por serviços de limpeza, asseio e conservação  no bojo do Contrato nº 34/2009, sem prejuízo de, se necessário instaurar, a devida tomada de contas especial, devendo informar o TCU sobre o resultado dessas medidas ao final do prazo assinalado pelo item 9.4 deste Acórdão;
9.5. determinar que, no prazo de 120 (cento e vinte) dias contados da notificação desta decisão, o Departamento de Livro, Leitura, Literatura e Bibliotecas, junto à Diretoria de Livro, Leitura, Literatura e Bibliotecas do Ministério da Cultura, encaminhe, ao TCU, o relatório circunstanciado sobre a execução das obras de desinterdição da Biblioteca Demonstrativa de Brasília (Contrato nº 7/2016) e sobre as outras medidas adotadas e/ou necessárias à reabertura da aludida biblioteca, evidenciando, ainda, o cronograma de execução dessas medidas e o prazo estimado para a efetiva reabertura;
 (...) 9.9. recomendar que a Secretaria-Executiva do Ministério da Cultura:
9.9.1. aperfeiçoe o sistema Salic no sentido de fazer indicar os locais em que se efetivam a produção, a distribuição e o acesso aos produtos culturais resultantes, além da localidade do proponente do projeto cultural, de modo a conferir maior fidedignidade às informações sobre a distribuição regional da produção e do acesso à cultura no país;  
9.9.2. automatize o registro, no sistema Salic, das informações financeiras encaminhadas pelo Banco do Brasil sobre os projetos culturais com contas de captação e/ou de movimentação abertas, minimizando ou mesmo extinguindo a interferência humana no processo".
Considerando que, consolidando as informações sobre a gestão das unidades do ministério não relacionadas com a apresentação de relatório de gestão, além da gestão do Fundo Nacional de Cultura, o aludido TC-Processo 031.409/2015-6 tratou de prestação de contas ordinária dos gestores da Secretaria Executiva do Ministério da Cultura para o exercício de 2014;
Considerando que, ao discorrer sobre o item 9.4.1 do Acórdão 3.232/2017 (automatização da reprovação das contas e inabilitação cautelar dos respectivos proponentes diante de omissão na prestação de contas após o prazo estipulado pelo art. 81 da então IN MinC nº 1, de 2013) , a Secretaria Executiva do Ministério da Cultura teria informado o seguinte: (i) teria promovido a reformulação do normativo interno com a publicação da IN MinC nº  1/2017, de 20/3/2017, (ii) o Salic lançaria automaticamente a inadimplência do projeto, de acordo com o art. 101 da IN MinC nº  1, de 20/3/2017, diante da falta de entrega da prestação de contas no prazo ali estabelecido e, em seguida, ocorreria a verificação pela Coordenação-Geral de Execução e Fiscalização (CGEFI) sobre os projetos em situação de inadimplência pela não apresentação da prestação de contas para a subsequente diligência, sem prejuízo de, logo após, ante a apresentação da prestação de contas no prazo da diligência, os técnicos produzirem os despachos para os projetos serem encaminhados à Coordenação de Avaliação de Resultados (CGARE) com vistas à adoção dos procedimentos de reprovação da prestação de contas por omissão (Peça 78 do TC Processo 031.409/2015-6) ;
Considerando que, ao discorrer sobre o item 9.4.2 do Acórdão 3.232/2017 (devido plano de ação para promover a redução gradual do passivo existente em resto a pagar e contenção do aumento de novas inscrições) , a Secretaria Executiva do Ministério da Cidadania teria informado o seguinte: (i) teria ocorrido a redução gradual dos restos a pagar do então Ministério da Cultura entre os exercícios de 2016 e 2018; (ii) a inscrição de despesas em restos a pagar, no exercício de 2016, teria apresentado a redução de aproximadamente 50% em relação a 2014, tendo sido, inclusive, cancelados os empenhos inscritos em restos a pagar por, presumivelmente, expressarem os dispêndios sem a devida continuidade; (iii) a contenção do aumento de novas inscrições evidenciaria o montante a pagar, ao final do exercício de 2018, sob o patamar de 32,66% do valor inscrito em 2016 (Peça 12, p. 21-23) ; 
Considerando que, ao discorrer sobre o item 9.4.3 do Acórdão 3.232/2017 (apresentação da conclusão da prestação de contas do Termo de Cooperação Técnica nº 160/2013) , a Assessoria Especial de Controle Interno do então Ministério da Cultura teria informado o seguinte: (i) a Fundação Oswaldo Cruz (FioCruz) teria encaminhado, à então Diretoria de Programas Especiais de Infraestrutura Cultural, a prestação de contas final do referido Termo de Cooperação, contendo os relatórios de execução física do objeto pactuado e de execução da receita e despesa, além da relação de serviços prestados, do relatório de cumprimento de objeto, do comprovante da devolução de recursos e do relatório final (Peça 10) ; (ii) a Secretaria de Infraestrutura Cultural (Seinfra - MinC) teria sido instituída em agosto de 2016 e o então representante legal e responsável pelo acompanhamento da execução do referido Termo de Cooperação teria sido exonerado em julho de 2016; (iii) desconheceria a existência de análise formal sobre os serviços à época prestados, mas os produtos do trabalho realizado no âmbito do aludido Termo de Cooperação estariam em posse da então Seinfra - MinC, impossibilitando a aferição de os serviços estabelecidos no âmbito do referido Termo de Cooperação terem sido efetivamente executados; (iv) a prestação de contas final para o aludido Termo de Cooperação estaria na então Seinfra - MinC;
Considerando que, ao discorrer sobre o item 9.4.4 do Acórdão 3.232/2017 (encaminhamento da documentação comprobatória do ressarcimento dos valores pagos indevidamente à Gestor Serviços Empresariais no âmbito do Contrato nº 34/2009) , a Secretaria Executiva do Ministério da Cidadania teria comunicado a existência de determinação para a deflagração de Processo Administrativo Disciplinar - PAD em desfavor de 4 (quatro) servidores integrantes do então Ministério da Cultura, além do Processo de Responsabilização de Ente Privado - PAR em desfavor da empresa (Gestor Serviços Empresariais - Peça 12, p. 1-2 e 11-20) ;
	Considerando que, ao discorrer sobre o item 9.5 do Acórdão 3.232/2017 (relatório sobre a execução das obras de desinterdição e reabertura da Biblioteca Demonstrativa de Brasília - BDB) , o Ministério da Cultura teria informado o seguinte: (i) a BDB teria sido interditada pela Defesa Civil do Distrito Federal em 6/5/2014; (ii) a Fundação Biblioteca Nacional, como responsável pela administração da BDB teria contratado a execução de obras emergenciais; (iii) as atividades da BDB teriam sido, posteriormente, transferidas para a estrutura do extinto MinC - Diretoria de Livro, Leitura, Literatura e Biblioteca; (iv) os procedimentos para a efetivação da transferência teria inviabilizado o cumprimento das metas do cronograma de execução; (v) teria sido promovida a contratação de empresa para a emissão de laudo técnico com vistas a subsidiar a administração com relação ao recebimento da obra; (vi) teria sido necessária a realização de obras remanescentes, tendo essa obra sido recebida em agosto de 2016; (vii) a Defesa Civil teria efetuado a avaliação das instalações em outubro de 2016, emitindo o Termo de Desinterdição; (viii) sobreveio a necessidade de obras adicionais por questões de segurança e comodidade do público, além de modernização da estrutura do prédio, melhor funcionamento dos equipamentos e conservação do acervo; (iv) teria sido realizada, em março de 2017, a licitação para a realização de projeto executivo, prevendo a conclusão da revitalização e modernização da biblioteca para meados de 2018; (x) a BDB funcionava parcialmente, desde fevereiro de 2017, em outras instalações; (xi) as obras de revitalização da BDB foram iniciadas em agosto de 2018, abrangendo a ampliação da área construída de 1.300 m2 para 1.550m2, tendo a sua reinauguração sido prevista para 29/10/2019;
	Considerando que, ao discorrer sobre o item 9.9.1 do Acórdão 3.232/2017 (aperfeiçoamento do Salic no sentido de fazer indicar os locais para efetivar a produção, a distribuição e o acesso aos produtos culturais resultantes, além da localidade do proponente do projeto cultural) , a Secretaria Especial da Cultura teria informado que as melhorias recomendadas teriam sido implementadas, informando, ainda, o seguinte: (i) o SALIC segmentaria a informação em local de realização do projeto e de deslocamento, para o local de produção do projeto; (ii) a informação seria preenchida pelos proponentes no SALIC no momento do preenchimento do plano de distribuição da proposta cultural, para o registro do local da distribuição dos produtos culturais; (iii) o proponente preencheria os beneficiários dos produtos culturais, indicando o produto, a quantidade, o CNPJ/CPF e a localização, entre outros elementos, para a localidade do acesso aos produtos culturais no momento de realizar a sua prestação de contas; (iv) a localidade do proponente seria de preenchimento obrigatório pelo proponente, no momento da redação da sua proposta cultural, com o endereço, o logradouro, a cidade e a UF, entre outros elementos;
	Considerando que, ao discorrer sobre o item 9.9.2 do Acórdão 3.232/2017 (automatização do registro no Salic sobre as informações financeiras encaminhadas pelo Banco do Brasil a respeito dos projetos culturais com as contas de captação e de movimentação abertas) , a Secretaria Especial da Cultura teria informado que não vislumbraria a interferência da unidade nas informações financeiras prestadas pelo Banco do Brasil, além de ter apresentado os procedimentos realizados por ocasião do recebimento das informações pelo Banco do Brasil e do registro no SALIC (Peça 12, p. 3-4 e 7-10) ;
	Considerando, por esse prisma, que, após a análise do feito, a unidade técnica assinalou que teriam sido cumpridas as determinações proferidas pelos itens 9.4, 9.5 e 9.9 do Acórdão 3232/2017-TCU-Segunda Câmara, apesar de considerar que os procedimentos de reprovação das contas ainda não estariam automatizados (item 9.4.1 do acórdão) e apesar de a Secretaria Executiva do Ministério da Cidadania ter deixado de encaminhar a documentação comprobatória solicitada pelo item 9.4.4 do acórdão;
	Considerando, todavia, que não teria sido promovido o integral cumprimento da determinação proferido pelo item 9.4.1 do Acórdão 3.232/2017 (automatização da reprovação das contas e inabilitação cautelar dos respectivos proponentes, diante da omissão na prestação de contas após o prazo estipulado no art. 81 da Instrução Normativa MinC nº 1, de 2013) , já que a resposta da Secretaria-Executiva do Ministério da Cultura teria apenas explicado o procedimento (passo a passo) de reprovação de contas em face da eventual omissão, sem efetuar a aludida automatização, devendo a correspondente determinação ser reiterada, portanto, à Secretaria Especial da Cultura do Ministério da Cidadania, como sucessora do então Ministério da Cultura;
	Considerando, ainda, que não teria sido promovido o integral cumprimento da determinação prolatada pelo item 9.4.3 do Acórdão 3.232/2017 (apresente, ao TCU, a conclusão da prestação de contas do Termo de Cooperação Técnica nº 160/2013, com a análise dos serviços efetivamente prestados pela Fiocruz) , já que a prestação de contas final do aludido Termo de Cooperação estaria na então Seinfra - MinC, não tendo sido enviada ao TCU;
	Considerando, também, que não teria sido promovido o integral cumprimento da determinação proferida pelo item 9.4.4 do Acórdão 3.232/2017 (encaminhamento da documentação comprobatória do ressarcimento dos valores pagos indevidamente à Gestor Serviços Empresariais no âmbito do Contrato n. 34/2009) , já que a Secretaria Executiva do Ministério da Cidadania não teria encaminhado a documentação comprobatória solicitada, tendo a Coordenação-Geral de Logística e Administração do Ministério da Cidadania aduzido à Peça 12 (p. 1) que a área correcional do então Ministério da Cultura realizou a sindicância investigativa, gerando como resultado a recomendação de instauração de PAD em desfavor de servidores e antigos servidores descritos no Relatório Final da Comissão, mas não figuraria no processo a informação de o PAD ter sido aberto e ter gerado a aplicação de penalidades, além do ressarcimento ao erário, diante dos prejuízos gerados;
	Considerando, enfim, que não teria sido promovido o cumprimento do item 9.9.2 do Acórdão 3.232/2017 (automatização do registro no Salic sobre as informações financeiras encaminhadas pelo Banco do Brasil a respeito dos projetos culturais com as contas de captação e de movimentação abertas) , já que a suscitada automatização não teria sido efetivada;
	Os Ministros do Tribunal de Contas da União, reunidos em Sessão de 2ª Câmara, ACORDAM, por unanimidade, com fundamento no art. 143, inciso V, alínea "a", do Regimento Interno do TCU, aprovado pela Resolução nº 246, de 2011, em:
	(i) considerar cumpridas as determinações e recomendações expedidas à então Secretaria-Executiva do Ministério da Cultura pelos itens 9.4.2, 9.5 e 9.9.1 do Acórdão 3232/2017-TCU-Segunda Câmara;
	(ii) considerar apenas parcialmente cumpridas as determinações expedidas à então Secretaria-Executiva do Ministério da Cultura pelos itens 9.4.1, 9.4.3, e 9.4.4 do Acórdão 3232/2017-TCU-Segunda Câmara;
	(iii) considerar não cumprida a determinação expedida à então Secretaria-Executiva do Ministério da Cultura pelo item 9.9.2 do Acórdão 3232/2017-TCU-Segunda Câmara; e
	(iv) prolatar as determinações abaixo indicadas:
1. Processo TC-Processo 002.514/2018-4 (MONITORAMENTO) 
	1.1. Interessado: Tribunal de Contas da União.
	1.2. Unidades jurisdicionadas: então Secretaria-Executiva do Ministério da Cultura, consolidando as informações sobre a gestão das unidades do ministério não relacionadas para a apresentação de relatório de gestão, além da gestão do Fundo Nacional de Cultura.
	1.3. Relator: Ministro-Substituto André Luís de Carvalho.
	1.4. Representante do Ministério Público: não atuou.
	1.5. Unidade Técnica: Controle Externo do Trabalho e Entidades Paraestatais (SecexTrabalho) .
	1.6. Representação legal: não há.
	1.7. Determinar:
	1.7.1. à Secretaria Especial da Cultura do Ministério da Cidadania, como sucessora do então Ministério da Cultura, que, no prazo de 90 (noventa) dias, adote as seguintes medidas:
	1.7.1.1. promova o efetivo cumprimento do item 9.4.1 do Acórdão 3232/2017-TCU-Segunda Câmara com vistas a automatizar a reprovação das contas e a inabilitação cautelar dos respectivos proponentes diante da omissão na prestação de contas após o prazo estipulado no então art. 81 da IN MinC nº 1, de 2013;
	1.7.1.2. indique a norma atualmente estabelecedora dos procedimentos para a apresentação, o recebimento, a análise, a aprovação, a execução, o acompanhamento, a prestação de contas e a avaliação de resultados de projetos culturais sobre o mecanismo Incentivo a projetos culturais do Programa Nacional de Apoio à Cultura - Pronac, ante a perda da vigência da IN MinC nº 1, de 2017, como norma revogadora da IN MinC nº 1, de 2013;
	1.7.1.3. promova o efetivo cumprimento do item 9.4.3 do Acórdão 3232/2017-TCU-Segunda Câmara com vistas a encaminhar, ao TCU, a prestação de contas do Termo de Cooperação Técnica nº 160/2013, com a análise dos serviços efetivamente prestados pela Fiocruz;
	1.7.1.4. promova o efetivo cumprimento do subitem 9.4.4 do Acórdão 3232/2017-TCU-Segunda Câmara com vistas a encaminhar, ao TCU, a documentação comprobatória sobre o ressarcimento ao erário em face dos indevidos pagamentos à Gestor Serviços Empresariais Ltda. pelos serviços de limpeza, asseio e conservação no bojo do Contrato nº 34/2009;
	1.7.1.4. apresente as justificativas para o não cumprimento do item 9.9.2 do Acórdão 3232/2017-TCU-Segunda Câmara, indicando as dificuldades para a automatização do registro no Salic das informações financeiras encaminhadas pelo Banco do Brasil sobre os projetos culturais com as contas de captação e de movimentação abertas;
	1.7.1.5. atente para a subsistência de irregularidades pelo descumprimento da deliberação do TCU, ante a possibilidade de aplicação da multa prevista no art. 58, IV e VII, da Lei n.º 8.443, de 1992, diante da manutenção das seguintes falhas: (i) não teria sido promovido o integral cumprimento da determinação proferido pelo item 9.4.1 do Acórdão 3.232/2017 (automatização da reprovação das contas e inabilitação cautelar dos respectivos proponentes, diante da omissão na prestação de contas após o prazo estipulado no art. 81 da Instrução Normativa MinC nº 1, de 2013) , já que a resposta da Secretaria-Executiva do Ministério da Cultura teria apenas explicado o procedimento (passo a passo) de reprovação de contas em face da eventual omissão, sem efetuar a aludida automatização, devendo a correspondente determinação ser reiterada, portanto, à Secretaria Especial da Cultura do Ministério da Cidadania, como sucessora do então Ministério da Cultura; (ii) não teria sido promovido o integral cumprimento da determinação prolatada pelo item 9.4.3 do Acórdão 3.232/2017 (apresente, ao TCU, a conclusão da prestação de contas do Termo de Cooperação Técnica nº 160/2013, com a análise dos serviços efetivamente prestados pela Fiocruz) , já que a prestação de contas final do aludido Termo de Cooperação estaria na então Seinfra - MinC, não tendo sido enviada ao TCU; (iii) não teria sido promovido o integral cumprimento da determinação proferida pelo item 9.4.4 do Acórdão 3.232/2017 (encaminhamento da documentação comprobatória do ressarcimento dos valores pagos indevidamente à Gestor Serviços Empresariais no âmbito do Contrato n. 34/2009) , já que a Secretaria Executiva do Ministério da Cidadania não teria encaminhado a documentação comprobatória solicitada, tendo a Coordenação-Geral de Logística e Administração do Ministério da Cidadania aduzido à Peça 12 (p. 1) que a área correcional do então Ministério da Cultura realizou a sindicância investigativa, gerando como resultado a recomendação de instauração de PAD em desfavor de servidores e antigos servidores descritos no Relatório Final da Comissão, mas não figuraria no processo a informação de o PAD ter sido aberto e ter gerado a aplicação de penalidades, além do ressarcimento ao erário, diante dos prejuízos gerados; e (iv) não teria sido promovido o cumprimento do item 9.9.2 do Acórdão 3.232/2017 (automatização do registro no Salic sobre as informações financeiras encaminhadas pelo Banco do Brasil a respeito dos projetos culturais com as contas de captação e de movimentação abertas) , já que a suscitada automatização não teria sido efetivada;
	1.7.2. à SecexTrabalho que adote as seguintes medidas:
	1.7.2.1. envie a cópia do presente Acórdão, acompanhado do parecer da unidade técnica, ao Ministério da Cidadania, para ciência e efetivo cumprimento às determinações do TCU; e
	1.7.3.2. apense o presente processo ao TC-Processo 031.409/2015-6, em obediência aos arts. 36 e 37 da Resolução TCU nº 259, de 2014.

Segunda Câmara

Tribunal de Contas da União.

ACORDAO-COMPLETO-2512366

Acórdão de Relação 17141/2021 - Segunda Câmara

Acórdão de Relação

ANDRÉ DE CARVALHO

não há.

Não atuou.

MONITORAMENTO (MON)

Controle Externo do Trabalho e Entidades Paraestatais (SecexTrabalho).